ACORDAO-COMPLETO-2397526

ACÓRDÃO 11823/2020 ATA 37/2020 - PRIMEIRA CÂMARA

VISTOS, relatados e discutidos estes autos de recurso de reconsideração interposto por Luciana Lima Marialves de Melo, em face do Acórdão 1155/2019-TCU-Primeira Câmara;
ACORDAM os Ministros do Tribunal de Contas da União, reunidos em Sessão da Primeira Câmara, ante as razões expostas pelo Relator, em:
9.1. conhecer do recurso de reconsideração interposto por Luciana Lima Marialves de Melo em face do Acórdão 1155/2019-TCU-Primeira Câmara, com fundamento nos arts. 32, inciso I, e 33 da Lei 8.443/1992, para, no mérito, conceder-lhe provimento, de modo a dar seguinte redação ao subitem 9.5 da decisão recorrida:
"9.5. com fundamento nos artigos 1º, inciso I, 16, inciso II, e 18 da Lei 8.443/1992, julgar regulares com ressalva as contas da Sra. Luciana Lima Marialves de Melo, dando-lhe quitação;"
9.2. dar ciência da presente decisão à recorrente.

Recurso de reconsideração interposto em face de acórdão que julgou irregulares as contas da recorrente e aplicou-lhe multa.

Primeira Câmara

Governo do Estado do Amapá.

3. Recorrente: Luciana Lima Marialves de Melo (XXX.108.282-XX).

13.1. Ministros presentes: Walton Alencar Rodrigues (Presidente), Benjamin Zymler, Bruno Dantas e Vital do Rêgo (Relator).
13.2. Ministros-Substitutos presentes: Augusto Sherman Cavalcanti e Weder de Oliveira.

ACORDAO-COMPLETO-2520933

Acórdão 1699/2022 - Primeira Câmara

VITAL DO RÊGO

Ministro Benjamin Zymler.

Adoto como parte do relatório a instrução de mérito elaborada no âmbito da Secretaria de Recursos (peça 238) , que contou com a anuência do dirigente em substituição daquela unidade técnica (peças 239) , transcrita a seguir com os ajustes de forma pertinentes:
INTRODUÇÃO
Trata-se de pedido de reexame interposto por Luciana Lima Marialves de Melo (R001-peças 212-217 e 224-225) , à época, Procuradora-Geral do Estado, por meio do qual se insurge contra o Acórdão 1155/2019-TCU-Primeira Câmara, rel. Ministro Benjamin Zymler, retificado, por inexatidão material, pelo Acórdão 3801/2019-TCU-Primeira Câmara (peça 185) . O Acórdão original foi prolatado na sessão de julgamento do dia 5/2/2019-Ordinária e inserto na Ata 2/2019-1ª Câmara (peça 174) .
1.1. A deliberação recorrida, com as devidas retificações, apresenta o seguinte teor:
VISTOS, relatados e discutidos estes autos de tomada de contas especial instaurada para apurar irregularidades em convênios firmados pela Secretaria de Políticas para as Mulheres da Presidência da República com a Secretaria Extraordinária de Políticas para as Mulheres do Governo do Estado do Amapá (Sepm/AP) , a saber: Convênios 83/2009 (Siconv 721928) , 85/2009 (Siconv 722375) , 88/2009 (Siconv 722354) , 90/2009 (Siconv 722394) , 92/2009 (Siconv 721943) , 98/2009 (Siconv 722389) , 99/2009 (Siconv 722392) , 101/2009 (Siconv 721913) e 102/2009 (Siconv 722352) , 
ACORDAM os Ministros do Tribunal de Contas da União, reunidos em sessão da Primeira Câmara, ante as razões expostas pelo Relator, em:
9.1. considerar a Sra. Luciana Lima Marialves de Melo revel para todos os efeitos, dando-se prosseguimento ao processo, nos termos do art. 12, § 3º, da Lei 8.443/1992;
9.2. rejeitar as razões de justificativa apresentadas pelas Sras. Jucilene Oliveira da Silva e Telma Adriana Nery Paiva;
9.3. rejeitar as alegações de defesa apresentadas pelas Sras. Jucilene Oliveira da Silva, Ester de Paula de Araújo e pelo Instituto Brasileiro de Educação e Gestão Ambiental;
9.4. rejeitar em parte as alegações de defesa apresentadas pela Sra. Telma Adriana Nery Paiva;
9.5. com fundamento nos artigos 1º, inciso I, 16, inciso III, alínea "b", 19, parágrafo único, e 23, inciso III, da Lei 8.443/1992, julgar irregulares as contas da Sra. Luciana Lima Marialves de Melo, aplicando-lhe a multa prevista no art. 58, inciso II, da Lei 8.443/1992, no valor de R$ 6.000,00 (seis mil reais) , fixando-lhe o prazo de quinze dias, a contar das notificações, para que comprove, perante o Tribunal o recolhimento das dívidas aos cofres do Tesouro Nacional, atualizada monetariamente desde a data deste acórdão até a data do efetivo recolhimento, se for paga após o vencimento, na forma da legislação em vigor;
9.6. com fundamento nos artigos 1º, inciso I, 16, inciso III, alínea "b" e "c", 19 e 23, inciso III, da Lei 8.443/1992:
9.6.1. julgar irregulares as contas da Sra. Ester de Paula de Araújo, secretária extraordinária de políticas para as mulheres do Governo do Estado do Amapá, à época da ocorrência dos fatos apurados, e do Instituto Brasileiro de Educação e Gestão Ambiental - IBEG, condenando-os solidariamente ao ressarcimento das importâncias abaixo descritas e fixando-lhes o prazo de quinze dias, a contar das respectivas notificações, para que comprovem, perante o Tribunal (art. 214, inciso III, alínea "a", do Regimento Interno) , o recolhimento das dívidas ao Tesouro Nacional, atualizadas monetariamente e acrescidas dos juros moratórios desde a data de ocorrência indicada, até a data do efetivo recolhimento, na forma da legislação em vigor, em decorrência de os pagamentos realizados ao IBEG, por força do Contrato 004/2010-SEMP/AP-IBEG, não evidenciarem que os recursos federais tenham sido efetivamente utilizados na implantação dos objetos dos Convênios 92/2009, 98/2009, 101/2009 e 102/2009:
Convênio 92/2009 (Siconv 721943) 	R$ 125.000,00, a contar de 21/12/2010;
. Convênio 98/2009 (Siconv 722389) 	R$ 273.960,00, a contar de 21/12/2010;
. Convênio 101/2009 (Siconv 721913) 	R$ 100.000,00, a contar de 3/12/2010;
. Convênio 102/2009 (Siconv 722352) 	R$ 100.000,00, a contar de 21/12/2010;
9.6.2. julgar irregulares as contas da Sra. Jucilene Oliveira da Silva, secretária extraordinária de políticas para as mulheres do Governo do Estado do Amapá, à época da ocorrência dos fatos apurados, e do Instituto Brasileiro de Educação e Gestão Ambiental - IBEG, condenando-os solidariamente ao ressarcimento das importâncias abaixo descritas e fixando-lhes o prazo de quinze dias, a contar das respectivas notificações, para que comprovem, perante o Tribunal (art. 214, inciso III, alínea "a", do Regimento Interno) , o recolhimento das dívidas ao Tesouro Nacional, atualizadas monetariamente e acrescidas dos juros moratórios desde a data de ocorrência indicada, até a data do efetivo recolhimento, na forma da legislação em vigor, em decorrência de os pagamentos realizados ao IBEG, por força do Contrato 004/2010-SEMP/AP-IBEG, não evidenciarem que os recursos federais tenham sido efetivamente utilizados na implantação dos objetos dos Convênios 83/2009, 85/2009, 88/2009, 90/2009, 92/2009, 98/2009, 99/2009, e 102/2009:
. Convênio 83/2009 (Siconv 721928) 	R$ 200.000,00, a contar de 13/8/2010;
. Convênio 85/2009 (Siconv 722375) 	R$ 30.000,00, a contar de 2/9/2010;
. Convênio 88/2009 (Siconv 722354) 	R$ 50.000,00, a contar de 13/8/2010;
. Convênio 90/2009 (Siconv 722394) 	R$ 50.000,00, a contar de 16/8/2010;
. Convênio 92/2009 (Siconv 721943) 	R$ 25.000,00, a contar de 13/8/2010;
. Convênio 98/2009 (Siconv 722389) 	R$ 100.000,00, a contar de 16/8/2010;
. Convênio 99/2009 (Siconv 722392) 	R$ 50.000,00, a contar de 16/8/2010;
. Convênio 102/2009 (Siconv 722352) 	R$ 49.500,00, a contar de 18/8/2010;
9.6.3 julgar irregulares as contas da Sra. Telma Adriana Nery Paiva, secretária extraordinária de políticas para as mulheres do Governo do Estado do Amapá, à época da ocorrência dos fatos apurados, e do Instituto Brasileiro de Educação e Gestão Ambiental - IBEG, condenando-os solidariamente ao ressarcimento das importâncias abaixo descritas e fixando-lhes o prazo de quinze dias, a contar das respectivas notificações, para que comprovem, perante o Tribunal (art. 214, inciso III, alínea "a", do Regimento Interno) , o recolhimento das dívidas ao Tesouro Nacional, atualizadas monetariamente e acrescidas dos juros moratórios desde a data de ocorrência indicada, até a data do efetivo recolhimento, na forma da legislação em vigor, em decorrência de os pagamentos realizados ao IBEG, por força do Contrato 004/2010-SEMP/AP-IBEG, não evidenciarem que os recursos federais tenham sido efetivamente utilizados na implantação dos objetos dos Convênios 88/2009, 90/2009, 99/2009, e 101/2009:
. Convênio 88/2009 (Siconv 722354) 	R$ 100.000,00, a contar de 16/2/2011;
. Convênio 90/2009 (Siconv 722394) 	R$ 100.000,00, a contar de 17/2/2011;
. Convênio 99/2009 (Siconv 722392) 	R$ 50.000,00, a contar de 17/2/2011;
9.7. com base no artigo 58, inciso II, da Lei 8.443/1992, aplicar à Sra. Jucilene Oliveira da Silva multa no valor de R$ 8.000,00 (oito mil reais) , fixando-lhe prazo de quinze dias, a contar das notificações, para que comprove, perante o Tribunal (art. 214, inciso III, alínea "a", do Regimento Interno) , o recolhimento da dívida ao Tesouro Nacional, atualizada monetariamente desde a data deste acórdão até a data do efetivo recolhimento, se for paga após o vencimento, na forma da legislação em vigor;
9.8. com fundamento no artigo 57 da Lei 8.443/1992, aplicar sanção pecuniária individual aos responsáveis abaixo arrolados, fixando-lhes prazo de 15 (quinze) dias, a contar da notificação, para comprovação, perante o Tribunal, do recolhimento das dívidas imputadas, atualizada monetariamente desde a data deste acórdão até a do efetivo recolhimento, se paga após o vencimento;
	Responsável
	Valor da Sanção Pecuniária (R$) 

	Ester de Paula de Araújo
	89.000,00 (oitenta e nove mil reais) 

	Telma Adriana Nery Paiva
	39.000,00 (trinta e nove mil reais) 

	Jucilene Oliveira da Silva
	90.000,00 (noventa mil reais) 

	Instituto Brasileiro de Educação e Gestão Ambiental - IBEG
	200.000,00 (duzentos mil reais) 

9.9. autorizar, desde logo, a cobrança judicial das dívidas caso não atendidas as notificações, nos termos do art. 28, inciso II, da Lei 8.443/1992;
9.10. dar ciência desta deliberação ao Ministério Público da União para ajuizamento das ações judiciais que entender cabíveis, com base no artigo 16, § 3º, da Lei 8.443/1992.
 (ênfases acrescidas) 
HISTÓRICO
A presente Tomada de Contas Especial-TCE foi instaurada em razão de irregularidades identificadas em 9 convênios firmados pela Secretaria de Políticas para as Mulheres da Presidência da República com a Secretaria Extraordinária de Políticas para as Mulheres do Governo do Estado do Amapá (Sepm/AP) , os quais totalizaram um desembolso de recursos federais de R$ 1.454.357,76.
1.2. Todas essas ações foram objeto de um único contrato firmado pelo Governo do Estado com o Instituto Brasileiro de Educação e Gestão Ambiental (IBEG) , o qual foi precedido por um único processo de dispensa de licitação, com fundamento no art. 24, XIII, da Lei 8.666/1993.
1.3. A unidade técnica apontou indícios de três irregularidades, a saber: i) contratação irregular por dispensa de licitação, a qual foi imputada a ora recorrente, por ter sido a autora do parecer jurídico que subsidiou a tomada de decisão quanto à dispensa de licitação; ii) não comprovação da boa e da regular aplicação dos recursos; e iii) prestação de contas deficiente (ausência de elementos mínimos para aferir a correta execução dos ajustes) .
1.4. Apesar de regularmente notificada no endereço profissional, a ora recorrente deixou transcorrer in albis o prazo a ela concedido, caracterizando a revelia prevista no art. 12, inciso IV, §3º, da Lei 8.443/1992.
1.5. Os demais jurisdicionados apresentaram suas respectivas defesas, sendo que a Secex/AP e o Ministério Público junto ao TCU - MPTCU concluíram, após a análise das alegações, de forma uníssona, pela necessidade de afastamento do débito e da irregularidade relativa à prestação de contas deficiente. Recomendaram, entretanto, manter a falha inerente à dispensa de licitação, propondo a irregularidade das contas de Jucilene Oliveira da Silva, à época titular da Sepm/AP, e da ora recorrente e aplicação da multa prevista no art. 58, inciso II, da Lei 8.443/1992, além da regularidade com ressalvas das contas dos demais arrolados.
1.6. O Relator a quo, Exmo. Ministro Benjamin Zymler, divergiu da instrução da unidade técnica e do parecer do MPTCU, para asseverar que formou juízo de valor no sentido de considerar a existência de robustas e numerosas evidências de todas as irregularidades que foram objeto de citação ou de audiência dos responsáveis, nos termos o Voto apresentado à peça 175. Referida proposta foi encampada pelos demais Membros do Colegiado desta Corte de Contas.
1.7. Irresignada com o julgamento, a parecerista jurídica interpôs o presente recurso de reconsideração, que se fundamenta nas altercações que, adiante, passar-se-á a relatar. 
EXAME DE ADMISSIBILIDADE
Reitera-se o exame preliminar de admissibilidade efetuado por esta Secretaria (peça 218) , ratificado pelo Exmo. Ministro Vital do Rêgo (peça 222) , que concluiu pelo conhecimento do recurso de reconsideração, nos termos dos art. 32, inciso I, e 33 da Lei 8.443/1992, c/c o art. 285 do RI/TCU, suspendendo-se os efeitos dos itens 9.5 e 9.9 do Acórdão recorrido.
EXAME DE MÉRITO
Delimitação
1.8. Constitui objeto do presente recurso definir se é possível a responsabilização de parecerista jurídico quando seu parecer, por dolo ou culpa, induzir o administrador público à prática de irregularidade ou causar prejuízos ao erário.
Da responsabilização do Parecerista Jurídico. 
1.9. Luciana Lima Marialves de Melo, à época, Procuradora-Geral do Estado, solicita o afastamento da multa de R$ 6.000,00. Defende que não praticou qualquer irregularidade na emissão do Parecer n. 127/2010; aduz que deve ser absolvida da infração administrativa, extinguindo todos os seus efeitos legais, além de "retirar o seu nome da conta 'diversos responsáveis'", com base nas seguintes alegações (peças 212, p. 6-45) :
a) alega que "o julgamento não foi fiel aos documentos existentes no processo, pois desconsiderou a existência de Parecer Jurídico anterior ao da Recorrente, emitido pelo assessor jurídico da Secretaria", o qual reproduz em seguida no corpo do recurso;
b) objeta que "não agiu com dolo, nem culpa, nem erro, nem direcionamento dos gestores, agiu conforme seu entendimento, avaliando, além disso, a possibilidade de realização do contrato em período eleitoral";
c) alterca que além da recorrente, que emitiu ainda um segundo parecer no processo, a Procuradora-Geral do estado, que a sucedeu, emitiu parecer posterior as manifestações da recorrente, em 23/11/2011, no mesmo sentido pela contratação por dispensa de licitação;
d) obtempera que emitiu "parecer opinativo", observando os "critérios mínimos de lógica jurídica, racionalidade e razoabilidade", além de ter analisado "os documentos existentes nos autos administrativos até aquele momento";
e) coloca que os titulares da unidade técnica divergiram na proposta de encaminhamento, o que deixaria "claro que não há qualquer irregularidade praticada pela Recorrente";
f) cita decisão do STF, Mandado de Segurança 36.385 DF, na qual a responsabilidade do parecerista jurídico foi afastada (peças 224-225) .
Análise:
1.10. Em verdade, a parecerista jurídica foi multada em R$ 6.000,00, com fundamento no art. 58, inciso II, da Lei 8.443/1992 (item 9.5 do Acórdão recorrido) , por ter emitido Parecer Jurídico pela contratação por dispensa de licitação de empresa que não atendia aos requisitos legais dessa forma excepcional de contratação.
1.11. De início, importa mencionar que a atuação do Ministro Relator nos processos desta Corte de Contas não se limita à análise da unidade técnica ou ao parecer do MPTCU ou se houve divergência entre os servidores da unidade técnica, sendo seu posicionamento fundamentado no Voto que acompanha o Acórdão recorrido, o qual, no caso concreto, foi seguido, de forma unânime, pelos Membros do Colegiado desta Corte de Contas.
1.12. No caso concreto, o parecer jurídico integrou a sequência de procedimentos que levaram à celebração do certame ao arrepio da Lei de Contratos e Licitações, da doutrina e da jurisprudência pátria, que deveria ser levada em consideração no momento da análise jurídica empreendida, conforme se depreende do Voto que fundamentou o Acórdão recorrido:
10. Em relação à dispensa de licitação, o fundamento legal invocado permite a contratação direta de instituição brasileira incumbida regimental ou estatutariamente da pesquisa, do ensino ou do desenvolvimento institucional, desde que detenha inquestionável reputação ético-profissional e não tenha fins lucrativos (art. 24, inciso XIII, da Lei 8.666/1993) . Da análise do estatuto e dos pareceres que fundamentaram a contratação, dois pontos chamam atenção.
11.	Em primeiro lugar, não houve, a meu ver, fundamentação adequada quanto à reputação ético-profissional do instituto. A parecerista jurídica apenas justificou que a entidade teria larga experiência no relacionamento com os governos federal, estaduais e municipais e com o setor privado. A secretária apenas endossou esse argumento. Além de não especificar quais seriam essas contratações passadas, entendo que a suposta existência de vínculos anteriores não implica, por si só, inquestionável reputação.
12.	Lembro que, já na época da contratação, a entidade era ré em pelo menos uma ação de improbidade em razão de fraude em concurso público executado pelo instituto (Processo nº 413186-39.2007.8.09.0168, em curso na Comarca de Águas Lindas de Goiás/GO) . A gravidade dos fatos apurados naquele processo judicial contrasta com os supostos bons antecedentes utilizados para fundamentar a dispensa de licitação no caso concreto. 
13.	No âmbito do TCU, existem dois processos (TC Processo 000.059/2013-7 e Processo 016.210/2014-0) que apuram irregularidades em contratos que envolvem a entidade. Por sinal, o primeiro já teve seu trânsito em julgado nesta Corte, tendo sido o instituto condenado a ressarcir os cofres públicos em quase R$ 500 mil (valor histórico) . 
14. No Poder Judiciário, a entidade é ré em diversas ações civis públicas de improbidade administrativa (a exemplo do Processo n° 8552-73.2015.4.01.3100, em curso na 1ª Vara da Seção Judiciária do Amapá; do Processo nº 0000054-65.2014.4.01.3506, em curso na 1ª Vara da Subseção Judiciária de Formosa; e do Processo nº 5370-38.2016.811.0059, em curso na 2ª Vara Criminal e Cível da Comarca de Porto Alegre do Norte/MT) . Em alguns casos, houve decretação de indisponibilidade dos bens do instituto, condenação ao ressarcimento de dano ao erário, proibição de contratar com o poder público, dentre outras medidas. 
15.	Tais evidências impedem que se conclua pela inquestionável reputação ético-profissional da entidade. Ademais, como já ressaltado, a fundamentação utilizada para a dispensa de licitação foi deficiente. 
16.	Outra questão importante: a pertinência temática constitui requisito imprescindível para que haja a contratação por meio de dispensa de licitação. Atenta a isso, a jurisprudência desta Corte consolidou-se no sentido de ser essencial haver nexo efetivo entre as finalidades previstas em lei, a natureza da instituição escolhida e o objeto contratado (Súmula TCU 250 e Acórdão 994/2006-TCU-Plenário, 1.448/2005 - Plenário, 1.342/2005 - Plenário, 427/2004 - Plenário, 1.549/2003 - Plenário, 511/2003 - 1ª Câmara, dentre muitos outros) . Tal correlação, porém, não está presente no caso concreto. 
17.	As ações previstas nos convênios podem ser resumidas em promoção da igualdade de gênero e proteção da mulher, seja por meio da produção de documentário, seja via realização de seminários. A meu ver, tais temas não se adequam às amplas finalidades estatutárias do instituto. A entidade foi criada para tratar de questões ambientais, defender os interesses dos associados, realizar eventos educacionais voltados para o mercado de trabalho e firmar convênios com parceiros públicos ou privados para prestação de serviços à comunidade. Transcreve-se trecho do estatuto:
"Art. 2° INSTITUTO Brasileiro DE EDUCAÇÃO E GESTÃO AMBIENTAL - IBEG, doravante denominado IBEG, com sede e foro no Distrito Federal, tem por finalidade promover a proteção e preservação do meio ambiente, conservação de áreas urbanizadas, arborização e jardinagem, promoção e a implementação da defesa dos interesses dos seus associados, incentivar a melhoria técnica, profissional e cultural de seus integrantes, a promoção de eventos de ordem educacional, técnico-profissionalizante com vistas à formação do cidadão e a geração de emprego e renda; promover convênios juntamente com órgãos públicos e privados principalmente os que desenvolvam atividades visando o atendimento social à comunidade".
 (...) 
21.	A jurisprudência do TCU entende que o parecerista jurídico pode ser responsabilizado juntamente com o gestor quando, por culpa ou erro grosseiro, induz o administrador público à prática de ato grave irregular ou ilegal. Nesse sentido, cito os Acórdão 362/2018-TCU-Plenário, 51/2018-Plenário, 4984/2018-Primeira Câmara, dentre outros. Neste caso, é patente a conduta culposa da sra. Luciana Lima Marialves de Melo, seja porque não estava presente o requisito da inquestionável reputação, seja porque não havia pertinência temática entre as ações e a finalidade institucional da futura contratada. 
22.	Assim, entendo que a Corte deva julgar irregulares as contas das sras. Jucilene Oliveira da Silva e Luciana Lima Marialves de Melo, aplicando-lhes multas individuais de R$ 8.000,00 (oito mil reais) e R$ 6.000,00 (seis mil reais) , respectivamente.
1.13. Preliminarmente, em relação à competência do TCU para aplicar sanções ao parecerista jurídico, a matéria se encontra assentada na jurisprudência desta Corte de Contas, bem como no Supremo Tribunal Federal-STF, sem, contudo, resvalar na inviolabilidade constitucional do livre exercício das profissões, nem mesmo ingerência na competência da Ordem dos Advogados do Brasil (OAB) . A alumiar este entendimento cito o Acórdão 1801/2007-TCU-Plenário-TCU, da lavra do Exmo. Ministro Relator Raimundo Carreiro:
4. No que concerne à isenção de pareceristas e à independência profissional inerentes à advocacia, a questão encontra-se pacificada junto a este Tribunal, bem assim junto ao Supremo Tribunal Federal, que evoluiu no sentido de que os pareceristas, de forma genérica, só terão afastada a responsabilidade a eles eventualmente questionada, se seus pareceres estiverem devidamente fundamentados, albergados por tese aceitável da doutrina ou jurisprudência, de forma que guardem forte respeito aos limites definidos pelos princípios da moralidade, legalidade, publicidade, dentre outros.
5. Ou seja, ao parecerista que sustenta opiniões técnicas plausíveis, razoáveis, embasado na boa técnica jurídica e na doutrina consagrada, ainda que fundamentado em convicções pessoais, e sendo seu parecer um instrumento que servirá para orientar o administrador público a tomar decisões, não deverá existir a imputação de responsabilização solidária ao gestor faltoso, porquanto tal parecer estará, como mencionado, livre de opiniões que possam ter carreado em si dolo ou culpa que, de alguma forma, poderiam induzir a erro.
6. Ao contrário, se houver parecer que induza o administrador público à prática de irregularidade, ilegalidade ou quaisquer outros atos que possam ferir princípios como o da moralidade, da legalidade ou da publicidade, só para citar alguns exemplos, ou que, por dolo ou culpa, tenham concorrido para a prática de graves irregularidades ou ilegalidades, haverá de existir, já que deverão ser considerados os responsáveis pela prática desses atos inquinados. (ênfases acrescidas) 
1.14. Por intermédio dos Mandados de Segurança 24.073/02 e 24.584/07, o Supremo Tribunal Federal pronunciou-se acerca da responsabilidade do parecerista jurídico e do advogado público pelas peças opinativas que emitem, dando suporte aos atos praticados pelos administradores públicos, o que independe de terem atos de subordinados no processo ou que outros pareceristas tenham emitido pareceres no mesmo sentido e igualmente ilegais.        
1.15. Firmou-se, no âmbito do Pretório Excelso, o entendimento de que quando um parecer opinativo é homologado, o que subsiste como ato não é o parecer, em si, mas o ato de sua aprovação. Entende o STF que, nestes casos, os pareceristas são responsáveis por suas opiniões quando estas influem diretamente na tomada de decisão do administrador. 
1.16. Em relação à alegação que o julgamento do Mandado de Segurança 36.385 DF, por meio do qual a responsabilidade do parecerista jurídico foi afastada (peças 224-225) , constituiria fato impeditivo para a atuação desta Corte de Contas, observa-se que a Ministra Relatora deferiu medida liminar apenas em relação ao pedido inicial do MS, ponderando que o tema não estaria solvido definitivamente, "merecendo apreciação mais aprofundada" pelo STF (peça 225, p. 9) .
1.17. Portanto, a jurisprudência que aproveita ao deslinde do caso sub examine não é a da máxima Corte Judiciária do país, mas sim a desta Corte de Contas, cujo magistério pretoriano passa-se a invocar e expor. 
1.18. Neste passo, traz-se à colação os seguintes trechos do voto condutor do Acórdão 2665/2007-TCU-Plenário, relatado pelo eminente Ministro Valmir Campelo, in verbis:   
26. Ressalto, ainda, que de acordo com a recente decisão do STF no Mandado de Segurança nº  24.584-DF, os pareceristas jurídicos são responsáveis por suas opiniões quando estas influem diretamente na tomada de decisão do administrador. Está demonstrado nos autos que o Sr. [omissis], Procurador Distrital, teve atuação decisiva para que os pagamentos ocorressem [...].
1.19. Deste excerto jurisprudencial, é lícito extrair que, caso haja nexo causal entre o parecer jurídico e a tomada de decisão do administrador, este deve ser responsabilizado solidariamente ao gestor que induzira ao erro.
1.20. No que concerne, especificamente, à questão do parecer jurídico, merecem ser transcritos, ainda, outros julgados que elucidam de forma clara a incidência de responsabilização do parecerista e se amoldam com perfeição à hipótese dos autos, posto que idênticas (AC-2104/07-P - Ministro Marcos Vinicios Vilaça) :
5.3.2 Certamente, foi com base nessa disposição regimental que o pleito da [empresa] (fls. 51/52 - vol. 5) foi submetido à análise da Coordenação Jurídica. Esse órgão da Codesa manifestou-se favoravelmente à concessão do prazo de carência. Segundo o responsável, o parecer por ele emitido foi meramente opinativo, sem função vinculante. Para sustentar seus argumentos, o responsável transcreveu trechos da Decisão nº 1.101/2002 - Plenário.
5.3.3 Admitindo-se como correta a tese do ex-Coordenador Jurídico, apenas o administrador sofreria sanção em razão de prática de irregularidade respaldado por parecer jurídico. Entretanto, não é esse o entendimento que se verifica no âmbito do TCU. A jurisprudência é no sentido de deixar de responsabilizar o gestor por ter atuado amparado em parecer jurídico devidamente fundamentado e alicerçado em lição de doutrina ou de jurisprudência. No entanto, se o parecer não atender a tais requisitos, o advogado deverá responder solidariamente com o administrador que praticou o ato irregular. Esse é o entendimento contido na Decisão nº 289/96 - Plenário
5.3.4 Além disso, a tese defendida pelo ex-Coordenador Jurídico, se acolhida, levaria a uma insólita situação já vislumbrada no Acórdão 190/2001-TCU-Plenário. Um gestor, tendo cometido ato irregular, poderia valer-se de argumentos de que agiu em conformidade com parecer emitido pelo órgão jurídico da entidade. A pessoa que havia elaborado o parecer - investida em cargo, emprego ou função de advogado, por sua vez, poderia alegar que a sua manifestação tratava-se de simples opinião, que não vinculava. Se assim ocorresse, instalar-se-ia o caos na Administração Pública: qualquer que fosse a irregularidade praticada, todos estariam eximidos de responsabilidade.
5.3.5 Por outro lado, pareceres jurídicos, em regra, não têm caráter obrigatório. O administrador pode agir de forma diversa do teor do parecer. Ou seja, o parecer não vincula a atividade do administrador. Entretanto, esse fato não é suficiente para elidir a responsabilidade de servidor que subscreve o documento. Sobre o exercício dessa atividade, o Ministro Benajmin Zymler, no Voto que conduziu o Acórdão 19/2002-TCU-Plenário, assim se posicionou: 'Esta atividade não pode ser tida como imune à responsabilização. O parecerista, ao assinar a peça que lhe cabe produzir por dever funcional, assume a responsabilidade pelo seu conteúdo. Não está livre para lançar peças contrárias ao direito. Deve, como qualquer servidor público, assumir as obrigações inerentes ao seu cargo.'
5.3.6 Portanto, não é admissível a um integrante de órgão jurídico da Administração Pública desejar não ser responsabilizado quando tiver lavrado parecer inconsistente e/ou desarrazoado.
Acórdão 462/2003-TCU-Plenário - Voto:
A responsabilidade do advogado autor de um parecer jurídico deve ser desdobrada em pelo menos duas esferas distintas. Na primeira, apurar-se-ia a responsabilidade do advogado pelo exercício profissional da advocacia, na qual caberia ao Conselho Seccional da OAB, nos termos do art. 32 da Lei 8.906/94, a aplicação das sanções disciplinares, como censura, suspensão, exclusão e multa nas hipóteses discriminadas no Estatuto da Advocacia, sem exclusão da jurisdição comum, perante as autoridades judiciais competentes.
Na segunda, a responsabilidade imputada ao autor do parecer jurídico está inter-relacionada com a responsabilidade pela regularidade da gestão da despesa pública, disciplinada pela Lei 8.443/92, cuja fiscalização se insere no Agravo deste Tribunal, em hipóteses específicas de fraude e grave dano ao Erário.
É certo que a atividade de controle externo contempla, entre outros aspectos, a verificação da legalidade, legitimidade e economicidade dos atos relacionados com a gestão de recursos públicos no âmbito da fiscalização contábil, financeira orçamentária, operacional e patrimonial da União e das entidades da administração direta e indireta.
O parecer jurídico emitido por consultoria ou assessoria jurídica de órgão ou entidade, via de regra acatado pelo ordenador de despesas, constitui fundamentação jurídica e integra a motivação da decisão adotada, estando, por isso, inserido na verificação da legalidade, legitimidade e economicidade dos atos relacionados com a gestão de recursos públicos no âmbito da fiscalização contábil, financeira, orçamentária, operacional e patrimonial da administração pública federal, exercida pelo Congresso Nacional com o auxílio deste Tribunal, ex vi do art. 70 caput, e 71, II, da Constituição Federal.
O fato de o autor de parecer jurídico não exercer função de execução administrativa, não ordenar despesas e não utilizar, gerenciar, arrecadar, guardar ou administrar bens, dinheiros ou valores públicos não significa que se encontra excluído do rol de agentes sob jurisdição deste Tribunal, nem que seu ato se situe fora do julgamento das contas dos gestores públicos, em caso de grave dano ao Erário, cujo principal fundamento foi o parecer jurídico, muita vez sem consonância com os autos.
Na esfera da responsabilidade pela regularidade da gestão, é fundamental aquilatar a existência do liame ou nexo de causalidade existente entre os fundamentos de um parecer desarrazoado, omisso ou tendencioso, com implicações no controle das ações dos gestores da despesa pública que tenha concorrido para a possibilidade ou concretização do dano ao Erário. Sempre que o parecer jurídico pugnar para o cometimento de ato danoso ao Erário ou com grave ofensa à ordem jurídica, figurando com relevância causal para a prática do ato, estará o autor do parecer alcançado pela jurisdição do TCU, não para fins de fiscalização do exercício profissional, mas para fins de fiscalização da atividade da Administração Pública. A mera inscrição do servidor ou empregado público, na Ordem dos Advogados do Brasil, não serve de passaporte para a impunidade por condutas que tenham papel determinante na ocorrência de danos ao Erário ou de atos praticados com grave violação à ordem jurídica, como intermitentemente tem ocorrido no âmbito do serviço público. (AC-0462-16/03-P  Sessão: 07/05/03    Grupo: II    Classe: IV    Relator: Ministro - TOMADA E PRESTAÇÃO DE CONTAS) (ênfases acrescidas) 
1.21. Por fim, destaca-se uma vez mais, dentro da mesma base jurisprudencial, o seguinte julgado, plenamente aplicável ao caso em análise, tendo em vista a identidade de argumentos recursais, neste e naquele processo, bem como a similitude das situações ventiladas: 
[CONTRATAÇÃO DE ADVOGADO POR INEXIGIBILIDADE DE LICITAÇÃO, APESAR DE O CONSELHO POSSUIR CORPO JURÍDICO PRÓPRIO E NÃO TER SIDO DEMONSTRADA A SINGULARIDADE DO OBJETO.]
[SUMÁRIO]4. Embora não pratique diretamente a gestão de recursos públicos, o procurador ou assessor jurídico está sujeito à responsabilização por parecer eivado de ilegalidade, pois o ato por ele emitido passa a compor a fundamentação do ato administrativo defeituoso.
[ACÓRDÃO]9.2. [....] aplicar multas [...] [aos responsáveis];
[VOTO]
9. [...] é reprovável a conduta do assessor jurídico, que não cuidou de verificar a caracterização da [...] singularidade [do objeto] e, em conseqüência, emitiu parecer eivado de ilegalidade que veio integrar a fundamentação do ato administrativo impugnado [contratação de serviços jurídicos por inexigibilidade de licitação, apesar de o Conselho possuir corpo jurídico próprio e não ter sido demonstrada a singularidade do objeto], sujeitando-se ao controle exercido por esta Corte.
10. O Tribunal tem fixado a responsabilidade do assessor jurídico que emite parecer com fundamentação insuficiente ou desarrazoada, desde que esse parecer subsidie a prática de ato de gestão irregular, como é o caso dos autos. Ao enfrentar o tema em sede de mandado de segurança, o Supremo Tribunal Federal, inicialmente, manifestou o entendimento de que o advogado autor de parecer não pratica ato administrativo e, portanto, não pode ser responsabilizado solidariamente por irregularidades ou prejuízos ao Erário quando não configurado dolo, erro inescusável ou omissão praticada com culpa grave. Em pronunciamento recente, todavia, no bojo do Mandado de Segurança n. 24.584, o STF apreciou questão relativa à responsabilidade daquele que emite parecer sobre a regularidade de edital de licitação, oportunidade em que adotou posição análoga à do TCU (in 'Responsabilidade perante o TCU: Prática e Jurisprudência', p. 177/178, Instituto Serzedello Corrêa, maio/2008) . (AC-2124-22/08-1  Sessão: 02/07/08    Grupo: I    Classe: VI    Relator: Ministro Marcos Bemquerer Costa - FISCALIZAÇÃO - REPRESENTAÇÃO) (ênfases acrescidas) 
1.22. Esta Corte de Contas tem entendimento firmado no sentido de que o parecerista jurídico pode ser responsabilizado solidariamente com os gestores por irregularidades ou prejuízos ao erário, nos casos de erro grosseiro ou atuação culposa, quando seu parecer for obrigatório - caso em que há expressa exigência legal - ou mesmo opinativo. Embora não exerça função de execução administrativa, nem ordene despesas ou utilize, gerencie, arrecade, guarde e administre bens, dinheiros ou valores públicos, o parecerista jurídico pode ser arrolado como responsável por este Tribunal, pois o art. 71, inciso II, da Constituição Federal responsabiliza aqueles que derem causa a perda, extravio "ou outra irregularidade de que resulte prejuízo ao erário".
1.23. A responsabilização solidária do parecerista por dolo ou culpa decorre da própria Lei 8.906/1994 (Estatuto da Advocacia) , a qual, em seu art. 32, dispõe que o "advogado é responsável pelos atos que, no exercício profissional, praticar com dolo ou culpa". A disciplina do art. 186 do Código Civil conduz à mesma conclusão, ao estatuir o seguinte: "Aquele que, por ação ou omissão voluntária, negligência ou imprudência, violar direito e causar dano a outrem, ainda que exclusivamente moral, comete ato ilícito". Ademais, complementando o dispositivo citado, o art. 927 do mesmo código traz a seguinte previsão: "Aquele que, por ato ilícito (arts. 186 e 187) , causar dano a outrem, fica obrigado a repará-lo". Assim, existindo parecer que por dolo ou culpa induza o administrador público à prática de irregularidade, ilegalidade ou quaisquer outros atos que firam princípios da administração pública, poderá ensejar a responsabilização pelas irregularidades e prejuízos aos quais tenha dado causa.
1.24. O Supremo Tribunal Federal, tratando sobre a responsabilização de procurador de autarquia por emissão de parecer técnico-jurídico, admitiu a responsabilidade solidária do parecerista em conjunto com o gestor, conforme voto condutor proferido em julgamento do Plenário (MS 24.631/DF, de 9/8/2007, Relator Ministro Joaquim Barbosa) :
"B) Nos casos de definição, pela lei, de vinculação do ato administrativo à manifestação favorável no parecer técnico jurídico, a lei estabelece efetivo compartilhamento do poder administrativo de decisão, e assim, em princípio, o parecerista pode vir a ter que responder conjuntamente com o administrador, pois ele é também administrador nesse caso". (ênfases acrescidas) 
1.25. Vale ressaltar que o parágrafo único do artigo 38 da Lei 8.666/1993 prescreve que as "minutas de editais de licitação, bem como as dos contratos, acordos, convênios ou ajustes devem ser previamente examinadas e aprovadas por assessoria jurídica da Administração" (parecer obrigatório) . O Ministro Marco Aurélio, ao discorrer sobre a responsabilidade do consultor jurídico, assim se pronunciou no voto condutor do MS 24.584/DF, de 9/8/2007:
"Daí a lição de Marçal Justen Filho em Comentários à Lei de Licitações e Contratos Administrativos, 8ª edição, página 392, citada no parecer da Consultoria Jurídica do Tribunal de Contas da União, no sentido de que, 'ao examinar e aprovar os atos da licitação, a assessoria jurídica assume responsabilidade pessoal solidária pelo que foi praticado'.
 (...) 
Os servidores públicos submetem-se indistintamente, na proporção da responsabilidade de que são investidos, aos parâmetros próprios da Administração Pública. A imunidade profissional do corpo jurídico - artigo 133 da Constituição Federal - não pode ser confundida com indenidade. Fica sujeita, na Administração Pública, aos termos da lei, às balizas ditadas pelos princípios da legalidade e da eficiência. Dominando a arte do Direito, os profissionais das leis também respondem pelos atos que pratiquem". (ênfases acrescidas) 
1.26. Destarte, a atuação do recorrente caracterizada por erro grosseiro a torna responsável solidária com a gestora pela irregularidade encontrada.
CONCLUSÃO
Das análises anteriores, conclui-se que a atuação da parecerista jurídica caracterizada por erro grosseiro a torna responsável solidário com a gestora pela irregularidade encontrada.
1.27. Ante o exposto, não foi trazido aos autos nenhum argumento que detenha o condão de modificar o julgado de origem, Acórdão 1155/2019-TCU-Primeira Câmara, retificado, por inexatidão material, pelo Acórdão 3801/2019-TCU-Primeira Câmara, motivo por que este não está a merecer reforma, devendo ser, por consequência, prestigiado e mantido
PROPOSTA DE ENCAMINHAMENTO
Ante o exposto, submetem-se os autos à consideração superior, propondo-se, com fundamento nos termos dos art. 32, inciso I, e 33 da Lei 8.443/1992, c/c o art. 285 do RI/TCU: 
a) conhecer do recurso de reconsideração interposto por Luciana Lima Marialves de Melo (CPF XXX.108.282-XX) e, no mérito, negar-lhe provimento;
b) dar conhecimento às entidades/órgãos interessados, ao Ministério Público da União e à recorrente, ressaltando-se que o Relatório e o Voto que o fundamentarem podem ser consultados no endereço www.tcu.gov/acordaos, no dia seguinte ao de sua oficialização.
É o relatório.

Luciana Lima Marialves de Melo (OAB/AP 377), em defesa de causa própria.

Procurador Júlio Marcelo de Oliveira.

CONTRATAÇÃO IRREGULAR POR DISPENSA. PARECER JURÍDICO QUESTIONADO. CONTAS IRREGULARES. MULTA. RECURSOS DE RECONSIDERAÇÃO. EXISTÊNCIA DE PARECER PRÉVIO. PROVIMENTO.

TOMADA DE CONTAS ESPECIAL (TCE)

Secretaria de Recursos (Serur).

Trato, nesta fase processual, de recurso de reconsideração interposto por Luciana Lima Marialves de Melo, ex-Procuradora-Geral do Estado do Amapá, em face do Acórdão 1155/2019-TCU-Primeira Câmara, que julgou irregulares as contas da recorrente e aplicou-lhe a multa prevista no art. 58, inciso II, da Lei 8.443/1992, no valor de R$ 6.000,00.
Originalmente, os autos cuidam de tomada de contas especial instaurada em razão de irregularidades identificadas em nove convênios firmados pela Secretaria de Políticas para as Mulheres da Presidência da República com a Secretaria Extraordinária de Políticas para as Mulheres do Governo do Estado do Amapá (SEPM/AP) . Juntos esses ajustes somavam cerca de R$1,5 milhão e tinham como objeto ações de promoção da igualde de sexo.
Para a execução dos noves convênios, o Governo do Amapá firmou um único contrato com o Instituto Brasileiro de Educação e Gestão Ambiental (Ibeg) , o qual foi precedido por um processo de dispensa de licitação, com fundamento no art. 24, inciso XIII, da Lei 8.666/1993.
Quando da apuração dos fatos, a unidade técnica apontou três irregularidades: i) contratação irregular por dispensa de licitação; ii) não comprovação da boa e da regular aplicação dos recursos; e iii) prestação de contas deficiente, sem elementos mínimos para aferir a correta execução dos ajustes. No julgamento do mérito, porém, as duas últimas foram afastadas.
A primeira das irregularidades foi imputada à ora recorrente, por ter sido a autora do parecer jurídico que subsidiou a tomada de decisão quanto à dispensa de licitação que deu origem ao contrato assinado com o Ibeg. 
Em sede de recurso, a ex-Procuradora-Geral do Estado do Amapá argumenta que:
a) "o julgamento não foi fiel aos documentos existentes no processo, pois desconsiderou a existência de Parecer Jurídico anterior ao da recorrente, emitido pelo assessor jurídico da Secretaria";
b) a Procuradora-Geral do Estado que a sucedeu no cargo emitiu parecer posterior às manifestações da recorrente, em 23/11/2011, no mesmo sentido pela contratação por dispensa de licitação;
c) "não agiu com dolo, nem culpa, nem erro, nem direcionamento dos gestores, agiu conforme seu entendimento, avaliando, além disso, a possibilidade de realização do contrato em período eleitoral";
d) emitiu "parecer opinativo", observando os "critérios mínimos de lógica jurídica, racionalidade e razoabilidade", além de ter analisado "os documentos existentes nos autos administrativos até aquele momento";
e) os titulares da unidade técnica do TCU divergiram na proposta de encaminhamento, o que deixaria "claro que não há qualquer irregularidade praticada pela recorrente";
f) em decisão do STF, Mandado de Segurança 36.385 DF, a responsabilidade do parecerista jurídico foi afastada.
A Secretaria de Recursos (Serur) , após analisar as alegações da responsável, considerou-as insuficientes para alterar o mérito do julgado. Propõe conhecer do recurso de reconsideração, para, no mérito, negar-lhe provimento. O Ministério Público junto ao TCU (MPTCU) acompanha o encaminhamento.
II
De pronto reitero o exame preliminar de admissibilidade, quando conheci o recurso interposto pela Sra. Luciana Lima Marialves de Melo, suspendendo-se os efeitos dos subitens 9.5 e 9.9 do Acórdão 1155/2019-TCU-Primeira Câmara, em relação à recorrente (peça 222) . Quanto ao mérito, considero necessário tecer algumas observações antes de apresentar meus fundamentos de decidir.
De início, relembro que a contratação por dispensa de licitação do Instituto Brasileiro de Educação e Gestão Ambiental (Ibeg) fundamentou-se no art. 24, inciso XIII, da Lei 8.666/1993. De acordo com esse disposto:
"é dispensável a licitação na contratação de instituição brasileira incumbida regimental ou estatutariamente da pesquisa, do ensino ou do desenvolvimento institucional, ou de instituição dedicada à recuperação social do preso, desde que a contratada detenha inquestionável reputação ético-profissional e não tenha fins lucrativos. (grifos acrescidos) 
Em síntese, a ex-Procuradora-Geral do Estado do Amapá foi responsabilizada por ter emitido parecer favorável à citada contratação, pois o Plenário do TCU considerou que: i) não estava demonstrado o requisito da inquestionável reputação ético-profissional; e ii) não havia pertinência temática entre as ações e a finalidade institucional da futura contratada.
Contudo, é relevante ponderar que essas duas exigências já haviam sido previamente debatidas no parecer do assessor jurídico da Secretaria Extraordinária de Políticas para Mulheres, o Sr. Rodival Izacksson, que, antes da recorrente, emitiu parecer também favorável à contratação do Ibeg por dispensa de licitação (peça 5 do TC Processo 034.504/2012-5) .
Naquela primeira avaliação, ao longo de quase trinta páginas, o parecerista analisou o objeto de cada um dos convênios e o atendimento aos requisitos insculpidos no art. 24, inciso XIII, da Lei 8.666/1993. Ao fim concluiu que não existia óbice à contratação, nos seguintes termos:
A contratação do INSTITUTO BRASILEIRO DE EDUCAÇÃO E GESTÃO AMBIENTAL-IBEG para executar as atividades relacionadas à capacitação e formação de multiplicadores, além de atividades voltadas ao combate da violência contra a mulher, no sentido de que não exista óbice do ponto de vista legal para que se materialize a referida contratação com embasamento legal no Art. 24 XIII da lei 8.666/93 com suas alterações, opinando pelo DEFERIMENTO DO PEDIDO.
 (grifos acrescidos) 
Portanto, o parecer emitido na sequência, em 26/7/2010, pela Sra. Luciana Lima Marialves de Melo apenas ratificou as conclusões daquele primeiro, emitido pelo Sr. Rodival Izacksson, em 8/7/2010. 
Nesse cenário, entendo que não seria esperado, considerando a figura de um gestor-médio, que a Procuradora-Geral do Estado revisse todos os trabalhos dos pareceristas jurídicos do ente. Ser-lhe-ia tarefa não só contraproducente, mas impossível.
Esclareço que não estou a questionar a possibilidade de penalizar parecerista por erros grosseiros. Pelo contrário, é entendimento pacífico desta Corte de Contas que o parecer jurídico motivador de ato administrativo passa a integrá-lo, ou seja, os pareceristas são responsáveis por suas opiniões quando estas influem diretamente na tomada de decisão do gestor público.
Nesses casos, o TCU detém competência para aplicar sanções aos pareceristas, matéria que se encontra assentada na jurisprudência desta Corte de Contas, bem como na do Supremo Tribunal Federal (STF) , conforme precedentes citados no relatório que antecede este voto, a exemplo dos Mandados de Segurança 24.073/02 e 24.584/07 do STF.
Minha discordância, no caso em análise, restringe-se à classificação da conduta da ex-Procuradora-Geral do Estado do Amapá como erro grosseiro, pelos motivos já expostos.
Quando do julgamento de mérito, inclusive, era essa a opinião do diretor da então Secretaria de Controle Externo do Estado do Amapá. Na ocasião, ele propôs acatar as razões de justificativa apresentadas pela Sra. Jucilene Oliveira da Silva, aproveitando-as à Sra. Luciana Lima Marialves Melo, tendo sido acompanhado pelo secretário da unidade:
5.	De acordo com a instrução, a dispensa de licitação ocorreu de forma irregular, porquanto o Instituto Brasileiro de Educação e Gestão Ambiental - Ibeg (CNPJ 05.415.800/0001-97) não se enquadraria nos requisitos do aludido dispositivo da Lei de Licitações, quais sejam, incumbência regimental ou estatutária de pesquisa, ensino ou desenvolvimento institucional (peça 151, p. 9-12) .
6.	Transcrevem-se, por oportuno, as finalidades do aludido Instituto, contidas em seu estatuto (peça 3, p. 81) :
[...]
Art. 2º [...] Ibeg, com sede e foro no Distrito Federal, tem por finalidade [...] a promoção de eventos de ordem educacional, técnico profissionalizante [...]
Parágrafo Primeiro Para a consecução de suas finalidades a Ibeg poderá:
I. Promover estudos, debates e pesquisas participativas sobre todos os temas pertinentes aos objetivos da Entidade; (grifei) 
7.	A simples leitura do trecho transcrito acima permite inferir que a empresa possui em seu estatuto incumbência relacionada tanto ao ensino (no caso, "eventos de ordem educacional") , quanto à pesquisa, ainda que não sejam as únicas atividades-fim do Instituto. Desta forma, não se pode afirmar que a dispensa foi realizada com inobservância do art. 24, inciso XIII, da Lei 8.666/93, uma vez que o Instituto possui as necessárias incumbências previstas na citada Lei.
8.	Ressalta-se, ainda, que os objetos dos convênios estão em harmonia com as atividades de ensino previstas na Lei de Licitações, realizadas por meio da promoção de eventos e seminários (atividades constantes expressamente do estatuto do Ibeg) , estes visando à conscientização, de um modo geral, do papel da mulher na sociedade, identidade de gênero e de violência contra a mulher, do que se extrai também ter sido observada a Súmula n 250 do TCU.
9.	Deste modo, verifica-se que a utilização do instituto da dispensa de licitação ocorreu de forma regular, nos ditames da Lei 8.666/93 e em consonância com o entendimento do TCU.
II
10.	Em relação à responsabilização da parecerista atuante na contratação da empresa Ibeg, a Sra. Luciana Lima Marialves de Melo, cabem, também, algumas observações.
11.	Considerando que a dispensa de Licitação ocorreu de forma regular, observado o teor do inciso XIII, art. 24, da Lei 8.666/93, não se verifica a ocorrência de erro grosseiro, capaz de atrair responsabilização de parecerista, nos termos do Acórdão 10954/2015-TCU-Segunda Câmara, dentre outros.
12.	Ademais, o Acórdão 7249/2016-TCU-Segunda Câmara, citado na instrução (peça 151, p. 12) , não se amolda ao caso concreto. Isto por que preconiza aquele aresto pela:
22. [...] responsabilização do parecerista jurídico, solidariamente com os gestores, caso haja parecer que tenha induzido o administrador público à pratica de atos com irregularidades causadoras de dano ao erário. (grifei) 
13.	Considerando que as alegações de defesa, segundo consta da instrução (peça 151) , lograram êxito em elidir os débitos inicialmente imputados, não há de se falar em ocorrência de dano ao erário. Resta prejudicada, por conseguinte, a aplicação de multa a citada responsável, utilizando-se como fundamento o citado Acórdão, uma vez verificada a inexistência de dano ao erário, in casu.
14.	Assim, tais fatos considerados em conjunto com a regularidade da dispensa de licitação ocorrida, permitem defender o afastamento da responsabilidade da Sra. Luciana Lima Marialves de Melo.
Percebe-se que no julgamento do diretor, além de a conduta não poder ser enquadrada como erro grosseiro, a contratação, em si, teria atendido aos ditames da Lei 8.666/1993. Embora a proposta tenha sido vencida naquele julgamento, quando a recorrente foi revel, considero que a reanálise da matéria, frente aos elementos recursais, conduz à necessidade de rever a decisão em apreço.
Nesse cenário, defendo que os argumentos apresentados são suficientes, ao mínimo, para questionar a conduta da recorrente como erro grave. Por tal razão, propugno por dar provimento ao recurso e afastar sua condenação, retificando o Acórdão 1.155/2019-TCU-1ªCâmara, de forma a julgar suas contas regulares com ressalva.
	Diante do exposto, VOTO para que seja adotada a minuta de deliberação que ora trago ao exame deste Colegiado.
TCU, Sala das Sessões Ministro Luciano Brandão Alves de Souza, em 20 de outubro de 2020.
Ministro VITAL DO RÊGO 
Relator